【裁判字號】    98,金上訴,2554
【裁判日期】    990317
【裁判案由】    違反證券交易法等
【裁判全文】
臺灣高等法院臺中分院刑事判決      98年度金上訴字第2554號
上  訴  人
即  被  告  乙○○
            丙○○
            甲○○
上列上訴人等因違反證券交易法等案件，不服臺灣彰化地方法院
98年度訴字第1115號中華民國98年9月29日第一審判決（起訴案
號：臺灣彰化地方法院檢察署98年度偵字第3669號），提起上訴
，本院判決如下：
    主  文
上訴駁回。
    理  由
一、按依刑事訴訟法第三百五十條、第三百六十一條、第三百六
    十二條、第三百六十七條規定，不服地方法院之第一審判決
    而上訴者，須提出上訴書狀，並應敘述具體理由，為上訴必
    備之程式；其所提出之書狀未敘述上訴理由，或僅曾以言詞
    陳述上訴理由者，均應於上訴期間屆滿後二十日內補提理由
    書於第一審法院。第一審法院經形式審查，認逾期未補提上
    訴理由者，應定期間先命補正；逾期未補正者，為上訴不合
    法律上之程式，應以裁定駁回。倘已提出上訴理由，但所提
    非屬具體理由者，則由第二審法院以上訴不合法律上之程式
    ，判決駁回。而所謂具體理由，必係依據卷內既有訴訟資料
    或提出新事證，指摘或表明第一審判決有何採證認事、用法
    或量刑等足以影響判決本旨之不當或違法，而構成應予撤銷
    之具體事由，始克當之（例如：依憑證據法則具體指出所採
    證據何以不具證據能力，或依憑卷證資料，明確指出所為證
    據證明力之判斷如何違背經驗、論理法則）；倘僅泛言原判
    決認定事實錯誤、違背法令、量刑失之過重或輕縱，而未依
    上揭意旨指出具體事由，或形式上雖已指出具體事由，然該
    事由縱使屬實，亦不足以認為原判決有何不當或違法者（例
    如：對不具有調查必要性之證據，法院未依聲請調查亦未說
    明理由，或援用證據不當，但除去該證據仍應為同一事實之
    認定），皆難謂係具體理由，俾與第二審上訴制度旨在請求
    第二審法院撤銷、變更第一審不當或違法之判決，以實現個
    案救濟之立法目的相契合，並節制濫行上訴（最高法院九十
    七年度台上字第八九二號刑事判決意旨參照）。又第三百六
    十七條之判決及對於原審諭知管轄錯誤、免訴或不受理之判
    決上訴時，第二審法院認其為無理由而駁回上訴，或認為有
    理由而發回該案件之判決，得不經言詞辯論為之，同法第三
    百七十二條定有明文。
二、上訴人即被告（下稱被告）乙○○上訴意略以：被告乙○○就本案所為犯罪事實各節，均據實說明不諱，態度良好。
    原審判決肯認被告乙○○所犯情節暨犯後態度，而為被告乙○○緩刑之諭知，惟同時命應於本案判決確定時起一年內向
    公庫支付新臺幣（下同）1千萬元之緩刑負擔。被告乃為避
    免經緯科技股份有限公司（下稱經緯公司）遭下櫃等不利處
    分，以自己資金挹注公司，以免公司遭經營困境之動機，經
    緯公司亦已將漏報營業稅及違章經國稅局裁處罰鍰，全數繳
    納，完全回復國家法益所受侵害，另經緯公司刻正重編95年
    度及96年度財務報告，以期回復財務報告之正確性。被告乙○○幾以全部身家財產奉獻予經緯公司而僅剩清風兩袖，原
    審判決所為被告乙○○給付高達1千萬元之諭知，顯然逾越
    比例原則，恐有濫用裁量權而致判決違法之虞。狀請賜免負
    擔之緩刑諭知，以符法治云云。被告丙○○上訴意旨略以
    ：依臺灣彰化地方法院97年度訴字第3380號判決理由三論罪
    科刑(六)起訴效力所及本院併予審理之部分之2文載：起訴書
    雖未將「經緯科技股份有限公司」．．．，惟此部分與前開
    丙○○集團成員所犯之罪，有集合犯之裁判上一罪關係，基
    於審判不可分原則，本院自應併予審究。故本案亦應為臺灣
    彰化地方法院97年度訴字第3380號判決效力所及，本案就被
    告丙○○此部分之犯罪事實，依法應為不受理云云。被告
    甲○○上訴意旨略以：就被告甲○○遭訴為經緯公司製作不
    實資金流向幫助他人逃漏稅捐涉犯稅捐稽法第四十三條部分
    ：被告甲○○受僱於丙○○之起迄時間，為95年11月間起至
    96年4月間某日止，本件經緯公司幹部詹金請被告甲○○
    幫忙處理事情之時間，為96年6月間某日，當時被告甲○○
    已離去丙○○集團，對於經緯公司與丙○○間有如何之往來
    已亳無所悉。且詹金在撥打給被告甲○○之電話中並未告
    知實情，僅稱因經緯公司有內部帳務需要，請被告甲○○找
    一些人幫忙將款項匯到公司，被告轉知陳炯燦時，亦僅商請
    陳炯燦逕與詹金聯繫，故被告甲○○係誤以為此項匯款係
    協助處理經緯公司內帳問題當不涉不法行為，更無幫助逃漏
    稅捐之認識，耑此，聲請傳喚證人詹金與陳炯燦，證明被
    告甲○○並無協助逃漏稅捐之認知與犯意；就被告甲○○遭
    訴開立不實發票予經緯公司涉犯商業會計法第七十一條第一
    款部分：同案被告林加璋就此部分已自承原判決附表二編號
    12之不實發票為其所開立，被告甲○○僅單純將林加璋已開
    立完成之不實發票提供予經緯公司，則被告甲○○在本件中
    之身分與地位，恐非共同正犯。狀請鑑察，依法撤銷原審判
    決，另為適法判決云云。
三、經查：
  (一)被告乙○○、丙○○、甲○○因不服地方法院之第一審判決
    ，分別於民國（下同）九十八年十月十三日及同年十一月九
    日、同年十一月五日、同年十月十四日及同年十一月三日所
    提出之上訴狀暨上訴理由狀，依刑事訴訟法第三百六十一條
    第二項條文、立法修正理由及上開最高法院判決意旨，倘已
    提出上訴理由，但所提非屬具體理由者，由第二審法院以上
    訴不合法律上之程式，以判決駁回之。至於上訴理由是否具
    體，係屬第二審法院審查範圍，不在命補正之列（參見法院
    辦理刑事訴訟案件應行注意事項第一六二點），合先敘明。
  (二)本件原審審理結果，認為被告乙○○、丙○○、甲○○有原
    判決犯罪事實所載，被告乙○○指示為經緯公司虛開銷項發
    票、取得進項發票、以匯款方式偽造資金流向及製作不實財
    務報告書，暨被告林加璋（未上訴）透過被告丙○○、甲○○將登那倫公司發票開立予經緯公司等犯行，係依憑被告乙○○、林加璋之自白，被告丙○○、甲○○、陳炯燦（未上
    訴）之部分供述，及原判決附表乙表格Ａ至Ｅ所列經緯公司
    人員、買受經緯公司發票相關人員、提供經緯公司不實發票
    相關人員之供述，暨其他書面文件等證據資料而為論斷。至
    被告甲○○固坦承於96年6月間受經緯公司幹部詹金鳳所託
    而協助完成如原判決附表三所示之匯款行為，惟否認有幫助
    逃漏稅捐之犯意，辯稱：不知匯款目的為何云云。惟經緯公
    司原本與被告丙○○集團並無任何往來，因蕭役凡集團與丙○○集團有相互提供發票之合作關係，經緯公司透過綽號「
    小羅」男子所屬之蕭役凡集團將不實發票輾轉流向被告丙○○集團，並間接取得被告丙○○集團所開立之不實進項發票
    ，嗣稅捐機關因發現配合丙○○集團開立不實發票之保常科
    技有限公司有問題，而展開查稅作業，經緯公司因恐在國稅
    局一連串之查證動作下遭受波及，而急於完成相關匯款以供
    作資金流向證明，但綽號「小羅」之男子及其所屬蕭役凡集
    團成員均避不見面，故經緯公司幹部詹金鳳聯絡請甲○○幫
    忙處理等情，此經被告甲○○、陳炯燦供承不諱，並有原判
    決附表乙表格Ｄ所列相關供述證據可資參佐，且被告陳炯燦
    係保常科技股份有限公司之負責人，該公司因配合被告丙○○集團開立不實發票而引起稅捐單位查帳，而被告甲○○原
    係在被告丙○○不法販售發票集團工作等情，均據被告陳炯
    燦、甲○○自承在卷，以被告陳炯燦、甲○○與被告丙○○
    集團深厚之淵源，衡情其等對於為掩飾不實交易而匯款之原
    由，應知之甚詳，其於原審審理時翻異前詞，改稱：不知道
    為何匯款云云，顯係事後卸責之詞，不足採信。並分別論罪
    如下：被告乙○○所為虛開不實發票予原判決附表一所示
    虛設行號或營業人之犯行，係犯商業會計法第七十一條第一
    款明知不實事項而填製會計憑證罪、稅捐稽徵法第四十三條
    第一項幫助納稅義務人以不正當方法逃漏稅捐罪（指虛開發
    票予附表一編號7至25、29至32）；所為虛開不實發票予原
    判決附表二所示虛設行號或營業人之犯行，係犯商業會計法
    第七十一條第一款明知不實事項而填製會計憑證罪（上開行
    為以營業稅繳納期間即每二個月為一單位區隔，就各期所為
    犯行分別論為一個集合犯之行為）；所為以匯款方式幫助威
    普羅、明建公司逃漏稅捐之行為，與其提供不實發票而幫助
    該兩家公司逃漏稅捐之犯行，均出於同一目的，係基於相同
    犯意下接續實施之單一行為，僅論以一罪。又被告乙○○就
    經緯公司取得原判決附表二所示不實發票而違反商業會計法
    之部分，係無身分之人而與有該身分之開立發票公司負責人
    共同實施犯罪，應論為共同正犯。另被告乙○○就經緯公司
    開立原判決附表一所示之不實發票，及取得如附表二所示不
    實發票之行為，與其公司內部幹部李泰華、王緒偉、詹金鳳
    、佘定賢、逄詠荃、余亞玲等人、附表一所示實際營業人及
    綽號「小羅」之男子與其所屬蕭役凡集團成員、被告丙○○
    集團成員（僅就有關被告丙○○集團取得或提供不實發票之
    部分），彼此間互有犯意聯絡及行為分擔，均為共同正犯。
    被告乙○○就原判決附表甲表格Ａ編號1、2、4所示開立不
    實發票而違反商業會計法之數行為，均為其幫助逃漏稅捐手
    段，而各該違反商業會計法及幫助逃漏稅捐之犯罪時間、行
    為態樣均有部分相同而彼此重疊，社會通念上應可評價為一
    個行為，其各次犯行均係以一行為觸犯數二罪名，為想像競
    合犯，各從較重之一罪即商業會計法第七十一條第一款之明
    知不實事項而填製會計憑證罪處斷；被告乙○○指示將第九
    十五年第四季至九十六年第一、二、三季財務報告書為虛偽
    記載並向主管機關申報暨公告之行為，係犯證券交易法第一
    百七十九條、第一百七十一條第一項第一款之罪（此為刑法
    第二百十五條業務登載不實文書罪之特別規定，應優先適用
    證券交易法之規定）。又被告乙○○與公司內部幹部就上開
    違反證券交易法之犯行，互有犯意聯絡及行為分擔，為共同
    正犯。被告乙○○於偵查中自白犯行，依證券交易法第一百
    七十一條第四項之規定，減輕其刑。被告乙○○所犯上開數
    罪，犯意各別，行為互異，應分論併罰。被告丙○○指示
    被告甲○○、林加璋等人開立原判決附表二編號12所示不實
    發票部分，係犯商業會計法第七十一條第一款明知不實事項
    而填製會計憑證罪。被告丙○○雖非登那倫公司之負責人，
    惟其係無身分之人而與有該身分之開立發票公司負責人共同
    實施犯罪，應論為共同正犯。被告丙○○與甲○○、林加璋
    、蕭役凡集團之仲介者及經緯公司相關人員就上開犯行，互
    有犯意聯絡及行為分擔，為共同正犯。又被告丙○○前因違
    反毒品危害防制條例案件，經臺灣臺北地方法院以94年度簡
    字第2295號判處有期徒刑三月確定，並於95年6月20日易科
    罰金執行完畢，其於有期徒刑執行完畢五年內，故意再犯本
    件有期徒刑以上之罪，為累犯，應依法加重其刑。被告甲○○透過被告丙○○與蕭役凡集團相互提供發票之關係，將
    其姪林加璋所開立如原判決附表二編號12  不實發票提供予
    經緯公司之所為，係犯商業會計法第七十一條第一款明知不
    實事項而填製會計憑證罪。被告甲○○雖非登那倫公司之負
    責人，惟其係無身分之人而與有該身分之開立發票公司負責
    人共同實施犯罪，應論為共同正犯。被告甲○○與丙○○、
    林加璋、蕭役凡集團之仲介者及經緯公司相關人員就上開犯
    行，互有犯意聯絡及行為分擔，為共同正犯；又被告甲○○
    為經緯公司匯款以取得不實資金流向證明而幫助明建公司、
    威普羅公司逃漏稅捐之所為，係犯稅捐稽徵法第四十三條第
    一項幫助納稅義務人以不正方法逃漏稅捐罪。被告甲○○與
    陳炯燦、陳莉綺、呂欣菁及經緯公司人員間，就上開逃漏稅
    捐之犯行，互有犯意聯絡及行為分擔，為共同正犯。被告甲○○所犯上開二罪，犯意各別，行為互異，應分論併罰。依
    據所論各罪，被告乙○○分別量處如原判決附表甲之A所示
    科刑，又附表甲之A編號1至3部分之犯罪時間，在96年4月24
    日以前，並依中華民國九十六年罪犯減刑條例之規定，減其
    宣告刑二分之一，定其應執行刑為有期徒刑二年，宣告緩刑
    五年，並命被告乙○○應於本案判決確定時起一年內向公庫
    支付1千萬元；被告丙○○（累犯）量處有期徒刑三月，並
    諭知易科罰金折算標準；被告甲○○分別量處如原判決附表
    甲之B所示科刑，並定應執行刑為有期徒刑三月，及諭知易
    科罰金折算標準。所為論斷說明，俱有卷存證據資料可資復
    按。從形式上觀察，並無判決違背法令之情形存在。
  (三)被告乙○○部分：按量刑輕重，本屬事實審法院得依職權自
    由裁量之事項，茍其量刑已以行為人之責任為基礎，斟酌刑
    法第五十七條各款所列情狀，為整體之評價，然後在法定刑
    度內，酌量科刑，而未偏執一端，致有失出失入之情形者，
    即不得遽指為違法。本件被告乙○○為美化公司業績，避免
    經緯公司遭主管機關命令強制下櫃，竟配合蕭役凡、丙○○
    等不法集團虛開發票，幫助他人逃漏營業稅，而製作不實財
    務報告書，並向主管機關申報及公告於眾，誤導投資人之判
    斷，屬重大證券犯罪行為，原不宜輕縱，惟原判決於判決理
    由中敘明念及被告乙○○到案後始終坦承犯行，態度良好，
    且尚無其他掏空、背信或其他不法具體事證，公訴人並於起
    訴書記載求處輕刑等一切情狀，量處被告乙○○如原判決附
    表甲之A所示科刑，並定其應執行之刑。復審酌被告乙○○
    未曾受有期徒刑以上刑之宣告，其於本案犯後坦承犯行，配
    合調查偵辦，故能迅速釐清案情，避免浪費司法資源，公訴
    人亦認被告乙○○犯後態度良好而求處輕刑，被告乙○○經
    此刑事偵、審訴追程序，當知所警惕，信無再犯之虞，認被
    告乙○○所宣告之刑，以暫不執行為適當，而宣告緩刑五年
    ，並命應於判決確定時起一年內向公庫支付1千萬元。本院
    認為原審判決就被告乙○○之量刑及宣告附負擔之緩刑，已
    於判決中詳敘其所持之理由綦詳，所為考量，尚屬妥適，核
    無裁量濫用或上訴意旨所指違反比例原則之違法情形。被告
    乙○○上訴意旨，並未依據卷內訴訟資料指摘或表明原審判
    決有何足以影響判決本旨之不當或違法，僅徒憑己意求為免
    負擔之緩刑諭知，其上訴即無可憑採。
  (四)被告丙○○部分：被告丙○○上訴主張本案就其犯行部分，
    應為繫屬在先臺灣彰化地方法院97年度訴字第3380號判決效
    力所及，就其犯行部分應為不受理云云。惟查，被告丙○○
    自95年11月間起至96年2月間止，所涉違反商業會計法及幫
    助逃漏稅捐犯嫌，經臺灣板橋地方法院檢察署檢察官97年度
    偵字第20178號提起公訴，該案自97年8月22日繫屬起於臺灣
    板橋地方法院（下稱第(一)案），有起訴書及臺灣高等法院被
    告全國前案紀錄表在卷可稽（97年度他字第1637號卷第2至9
    頁、原審卷第26頁）；另被告丙○○自93年2月間起至96年6
    月間止，所涉違反商業會計法及幫助逃漏稅捐犯嫌，經臺灣
    彰化地方法院檢察署檢察官97年度偵字第5875號等提起公訴
    ，該案自97年12月5日繫屬於臺灣彰化地方法院（下稱第(二)
    案），此有臺灣高等法院被告全國前案紀錄表可資參佐（原
    審卷第26頁）。而本案經臺灣彰化地方法院檢察署檢察官98
    年度偵字第3669號提起公訴，係於98年6月17日繫屬於原審
    法院（原審卷第1頁）。上開第(一)、(二)案起訴在先之部分，
    與本案被告丙○○本身有關即開立附表一編號7、8、9、10
    、25、27、28、29、30（發票時間為95年12月或96年4月）
    及附表二編號1、2、3、4、5、6、9、10、11（發票時間為
    95年11月或12月）所示不實發票而涉嫌違反商業會計法之部
    分，暨其提供不實發票予附表一編號7、8、9、10、25、27
    、28、29、30之營業人而涉嫌幫助逃漏稅捐之部分，具有集
    合犯之裁判上一罪關係，應為前案起訴效力所及，此部分之
    犯罪事實應由繫屬在前法院審判，原審就被告丙○○被訴此
    部分之犯行，依法已為不受理之諭知【原判決理由欄、(四)
    】。至本案被告丙○○經認定其指示被告甲○○、林加璋
    等人開立如原判決附表二編號12（發票時間為96年7月13日
    ）不實發票之明知不實事項而填製會計憑證罪部分，與上開
    第(一)、(二)案起訴在先部分，則無集合犯之裁判上一罪關係，
    原審就該部分予以論罪科刑，並無違誤。被告丙○○執此上
    訴，求為不受理判決，殊屬誤會。
  (五)被告甲○○部分：原審認定被告甲○○透過被告丙○○與蕭
    役凡集團相互提供發票之關係，將其姪林加璋所開立如原判
    決附表二編號12不實發票提供予經緯公司，及其基於幫助他
    人逃漏稅捐之犯意，為經緯公司匯款以取得不實資金流向證
    明而幫助明建公司、威普羅公司逃漏稅捐等犯罪事實，已詳
    敘其調查、取捨證據之結果暨其憑以認定上開犯罪事實之心
    證理由，並就被告甲○○否認犯行之供詞及所辯不知匯款目
    的各語，認非可採，予以論述。所為論斷說明，悉與卷內證
    據資料相符，並不違背經驗法則與論理法則。被告甲○○形
    式上雖提出書狀敘述上訴理由，經核係置原判決所為明白論
    斷於不顧，仍持已為原判決指駁之陳詞再事爭執，並未提出
    新事實及新證據為具體指摘，其上訴亦無可憑採。
  (六)原審判決就認定被告乙○○、丙○○、甲○○犯罪所憑之證
    據，已經詳細調查審酌，經核並無違背證據法則及論理法則
    。就量刑方面，亦已分別審酌其等之素行、犯罪一切情狀及
    其犯罪後態度，而量處其刑，經核亦屬妥適，並無過重或過
    輕之情形。被告乙○○、丙○○、甲○○提起上訴，固具備
    形式上之理由，但並未提出新事證以供調查，亦未依據卷內
    之訴訟資料，指摘原審判決有何足以影響判決本旨之不當或
    違法，而構成應予撤銷之具體事由。被告三人徒憑己意漫指
    原審判決不當，尚不足以動搖原審判決認定犯罪事實及量刑
    之基礎，難認係具體理由，其上訴顯然違背法律上之程式，
    應予駁回，並不經言詞辯論為之。
四、據上論斷，應依刑事訴訟法第三百六十七條前段、第三百七
    十二條，判決如主文。
中    華    民    國    99    年    3    月     17    日
             刑事第十一庭 審判長法  官  郭  同  奇
                                法  官  洪  曉  能
                                法  官  許  冰  芬
上列正本證明與原本無異。
如不服本判決應於收受送達後十日內向本院提出上訴書狀，其未
敘述上訴之理由者並得於提起上訴後十日內向本院補提理由書（
均須按他造當事人之人數附繕本）「切勿逕送上級法院」。
                                書記官  蔡  嘉  萍
中    華    民    國    99    年    3    月     17    日

司法院資訊處製作；財團法人民間司法改革基金會備份。
